【裁判字號】    97,消債抗,9
【裁判日期】    980116
【裁判案由】    抗告事件
【裁判全文】
臺灣花蓮地方法院民事裁定             97年度消債抗字第9號
抗  告  人  甲○○
上列抗告人因消費者債務清理條例事件，抗告人對於中華民國97
年8月21日本院97年度消債更字第59號裁定提起抗告，本院裁定
如下：
    主  文
抗告駁回。
抗告程序費用新台幣壹仟元由抗告人負擔。
    理  由
一、按債務人不能清償債務或有不能清償之虞者，得依本條例所
    定更生或清算程序，清理其債務，消費者債務清理條例（下
    稱消債條例）第3條定有明文。又聲請更生或清算不合程式
    或不備其他要件者，法院應以裁定駁回之，但其情形可以補
    正者，法院應定期間先命補正，復為同條例第8條所明定。
    按債務人對於金融機構因消費借貸、自用住宅借款、信用卡
    或現金卡契約而負債務，在聲請更生或清算前，應提出債權
    人清冊，以書面向最大債權金融機構請求協商債務清償方案
    並表明共同協商之意旨。債務人與金融機構協商成立者，不
    得聲請更生或清算，但因不可歸責於己之事由，致履行顯有
    重大困難者，不在此限；本條例施行前，債務人依金融主管
    機關協調成立之中華民國銀行公會會員辨理消費金融案件無
    擔保債務協商機制與金融機構成立之協商，準用前項之規定
    ，同條例第151條第1、5、6項分別定有明文。
二、抗告意旨略以：
（一）抗告人曾於95年8月間協商成立，每月償還新台幣20,790
      元，然因花蓮第一信用合作社（下稱花蓮一信）未參加協
      商，每月還要繳納花蓮一信之利息9,000元，抗告人每月
      收入為30,000元，繳納上開款項後，所剩無幾，根本無法
      生活，被迫在96年9月毀諾。
（二）又抗告人96年度之年收入雖有520,686元，但其中有一筆
      所得，係因抗告人所有之房地過戶給訴外人張倩芳，而被
      列入之所得5萬餘元並非抗告人之實質收入，而當初協商
      時，債權銀行並未評估抗告人之還款能力，惟原審竟未詳
      查，率而駁回抗告人之聲請，自屬違法。爰提起抗告請求
      廢棄原裁定等語。
三、除引用原審裁定所載之理由如附件所示外，另補充如下：
（一）本院於評估債務人之清償能力時，應就債務人之所有財產
      列入考量，而原審所評估者係抗告人協商後迄至毀諾前（
      95年10月至96年7月）之財務狀況是否足以履行每月協商
      金額，查抗告人95年度之年所得為438,022元，96年度之
      年所得為520,686元，其中477,175元為抗告人任職於大同
      綜合訊電股份有限公司（下稱大同訊電）之薪資收入，此
      有財政部臺灣省北區國稅局95-96 年度綜合所得稅各類所
      得資料清單附卷可稽（見原審卷第96-97頁），是縱將抗
      告人主張賣屋之所得收入42,550元予以扣除，僅以抗告人
      任職於大同訊電之薪資收入觀之，抗告人於96年之年度薪
      資收入仍高於95年之年度薪資收入，足見抗告人協商後之
      薪資，相較於協商前不減反增，原審因此認抗告人所稱其
      服務公司在協商成立後均以淡季計算薪資，而致收入減少
      ，顯與事實不符，其認定並無不當。
（二）另抗告人主張其債權銀行與其協商時，未評估抗告人之還
      款能力，以致於抗告人雖有還款決心卻無還款能力，債權
      銀行應負擔部分責任等語。惟查：
   1、所謂因不可歸責於己之事由，致履行顯有重大困難之情形
      ，應係指抗告人與最大債權金融機構協商成立後，抗告人
      之經濟狀況、生活等客觀事實有顯著變動者而言。查抗告
      人之收入於協商後並未減少乙情，已如前述，而以抗告人
      主張之生活必要開支及扶養費觀之（含抗告人之勞健保費
      、汽車強制責任險及牌照稅；水電費、電話費；子女三人
      之健保費、人壽保險費、餐費及補習費；配偶吳俊彥之人
      壽保險費等費用，詳見原審卷第9頁），均為抗告人協商
      前可得預見並據以評估可否履行協商條件，而與各無擔保
      債權銀行成立債務協商，則上述債務清償方案既經抗告人
      選擇並同意採為清償之方式，抗告人即應受該協議之拘束
      ，如有無法履行或履行不便之情事，當再循協商機制謀求
      解決，然抗告人卻於薪資收入及生活必要支出費用無重大
      變化之情形下，稱收入不足清償債務而予任意毀諾，顯與
      前揭「不可歸責於己之事由致履行顯有重大困難」之要件
      不符。
   2、次按消債條例之立法目的，係為使不幸陷入經濟困境之人
      得以清理債務、重建生活，並在清理過程中能保有符合人
      性尊嚴之最低基本生活，而非在維持債務人過去慣常之寬
      逸生活，是於評估債務人清償債務之能力時，並非任其主
      張生活費用之數額，否則將造成揮霍無度以致清償債務能
      力降低之人，反而更容易進入更生程序之歧異現象。本件
      抗告人既積欠其自認無力清償之債務，其於日常生活之支
      出，即應較常人為儉樸，並樽節費用將有限收入合理運用
      於生活必須項目，儘速清償債務以重建生活，故原審就抗
      告人提出之子女補習費、配偶吳俊彥及子女二人之人壽保
      險費用，裁定其非維持生活所必要，自符合上開條例消債
      條例之立法精神。
   3、再者，抗告人本身負債累累，卻以配偶吳俊彥賣菜之收入
      不穩定，而主張本應由吳俊彥自行負擔之其所有之汽車相
      關稅賦、加油費用及人壽保險費用，以及夫妻應共同負擔
      之關於家庭支出（水電費）及子女扶養費（含健保費、補
      習費、餐費等），均由抗告人單獨負擔，無非將應由其配
      偶吳俊彥負擔之義務改轉由抗告人之多數債權人負擔，未
      免不公，是抗告人縱因此而導致無力清償協商金額，亦係
      抗告人自身考量所致，自不得以此認為聲請人於協商成立
      後有不可歸責於己，致履行有重大困難之事由。
   4、而衡之抗告人每月平均近4萬元之月收入，於扣除上開不
      應認為係抗告人應負擔之必要費用後，每月償還20,790元
      之協商條件，顯為抗告人能力所得負擔，是抗告人主張債
      權銀行與其協商時，未評估抗告人之還款能力等語，亦屬
      無據。
四、綜上所述，抗告人有固定工作及收入之履行能力，且其毀諾
    之事由不符「不可歸責於己之事由，致履行顯有重大困難」
    之要件，自應予駁回。從而，原審裁定駁回抗告人更生之聲
    請，核無違誤，抗告意旨猶執前詞，指摘原裁定不當，求予
    廢棄另為裁定，為無理由，應予駁回。
五、結論，本件抗告為無理由，依消債條例第15條，民事訴訟法
    第495條之1第1項、第449條第1項、第95條、第78條，裁定
    如主文。
中    華    民    國    98    年    1    月    16    日
                      臺灣花蓮地方法院民事庭
                          審判長法官  湯文章
                          法      官  陳鈺林
                          法      官  陳雅敏
以上正本係照原本作成。
本裁定不得再抗告。
中    華    民    國    98    年    1    月    17    日
                          法院書記官  蕭惟


司法院資訊處製作；財團法人民間司法改革基金會備份。
